【裁判字號】    89,訴,2723
【裁判日期】    901113
【裁判案由】    確認債權不存在
【裁判全文】
臺灣臺北地方法院民事判決  八十九度訴字第二七二三號
    原      告  丙○○
    法定代理人  甲○○
    訴訟代理人  乙○○
                丁○○
右當事人間請求確認債權不存在事件，本院判決如左：
    主      文
原告之訴駁回。
訴訟費用由原告負擔。
    事      實
甲、原告方面：
壹、聲明：
一、確認被告持有原告簽發如附表所示之本票二十五紙，對原告之本票債權不存在。
二、確認駱英超所有坐落臺北縣三重市○○○段菜寮小段四二六－七地號土地（面積
    ：三二００平方公尺）所有權全部及其上建號一二五一號即門牌號碼：臺北縣三
    重市○○○路五十七巷三十一弄一號建物（一層面積：二九．五０平方公尺、二
    層面積：二九．五０平方公尺）所有權全部，為被告設定新臺幣（下同）五十萬
    元之本金最高限額抵押權所擔保之債權不存在。
貳、陳述：
一、原告於民國八十三年十二月三十一日起受僱擔任被告廣告部門之業務員，被告以
    人事保證為由，要求原告提供不動產設定抵押權為擔保，原告因急需工作，遂央
    求原告之兄駱英超以其所有坐落臺北縣三重市○○○段菜寮小段四二六－七地號
    土地（面積：三二００平方公尺）所有權全部及其上建號一二五一號即門牌號碼
    ：臺北縣三重市○○○路五十七巷三十一弄一號建物（一層面積：二九．五０平
    方公尺、二層面積：二九．五０平方公尺）所有權全部，為被告設定五十萬元之
    本金最高限額抵押權。原告在職期間，被告財務部門每三個月清理待收帳款一次
    ，凡有逾期催收之廣告帳款，必要求承接該廣告之業務員先行繳付或開立個人支
    票繳交結帳，嗣被告收回帳款後，再行核退與業務員，原告任職期間，遇此呆帳
    情形不多，每以業績獎金抵付尚能承受，故即不以為意，後期因景氣低迷，陸續
    有功德國際股份有限公司、登旺資訊管理顧問股份有限公司等倒閉，致有廣告帳
    款無法收回情事發生，後因求貸無門致交付被告金額合計三十一萬六千元之支票
    亦逐一退票，原告明示無法再負擔此賠償責任，被告以將聲請拍賣抵押物為要脅
    ，原告不得不簽立如附表所示之本票，並已陸續交付被告公司員工黃得修十四萬
    三千元，惟上開抵押權、本票等所擔保者均屬同一業務應收帳款，並非原告實際
    積欠被告之款項。
二、按原告任職之始乃基於被告刊登之徵員廣告，原告依廣告內容前往應徵，經錄用
    並予以三個月之訓練，每月支薪一萬六千元，三個月屆滿為正式職員，依底薪加
    計業務獎金共三萬多元，並享有勞保等福利，足證兩造間係屬僱傭關係，被告營
    業上之財務風險自不應由原告負擔，系爭應收帳款並非原告積欠被告之債務，系
    爭本票債權、系爭抵押權擔保之債權並不存在，為此提起本件訴訟。
三、本案爭點已如起訴狀所載為確認被告對原告所有債權、抵押權均不存在，其先決
    爭點乃應先就兩造間之關係性質，究為僱傭關係抑或為被告堅稱之承攬關係，兩
    造間之關係性質一經確定，則本案被告對原告所有之債權，乃均屬業務上應收款
    項之呆悵，豈有僱主賺取營業上利潤，卻由受僱人承擔應收款之財務上風險，殊
    無道理可言。
四、被告答辯狀抗辯：原告積欠其廣告費等語，並要求原告應依雙方所立之合約書，
    承擔其經手之廣告客戶禮樂公司所積欠之廣告費二十二萬四千元，由此更可明證
    被告要求員工負擔廣告呆帳一事，均屬實在，縱被告所提員工當時所簽立之合約
    書等，亦無解於被告濫用僱主之經濟優勢，壓迫員工就範之事實，原告若非被告
    之僱用人，何來代表被告出面與客戶簽立廣告契約，依民法第一百零三條明文：
    「代理人於代理權限內以本人名義所為之意思表示，直接對本人發生效力」，當
    時原告一如往常將客戶廣告合約交回公司，該紙合約是否允當？風險性如何？應
    由被告自行審酌，而非事後將一切責任委諸受僱人，由該客戶認識交易之對象為
    被告，客戶廣告費收款亦是由被告使用人（會計部門）擔當，列舉該紙廣告合約
    其簽約雙方為被告（民生報）與廣告客戶，原告僅為被告公司出面簽約之代表人
    ，其合約效力所及者為簽約雙方，故被告不得以簽約對方之債務不履行，而將不
    履行之責任強加原告身上，依該紙合約可明被告所稱承攬關係，無非為卸責之詞
    ，委不足採，況被告所言承攬與本件法律事實要件不相符合，豈有定作人願為承
    攬人辦理員工勞工保險，每月負擔該七成之保費之事，顯與常理有違。
、證據：
一、勞工保險被保險人投保資料表。
二、剪報資料。
三、臺灣板橋地方法院八十九年度拍字第一一九二號民事裁定。
四、臺灣板橋地方法院八十九年度票字第二三一八號民事裁定。
五、民生報專輯廣告連刊合約書。
六、刊登廣告委刊單。
七、聲請訊問證人黃得修、林育正。
乙、被告方面：
壹、聲明：
    如主文第一項所示。
貳、陳述：
一、原告於八十四年一月九日與被告簽訂廣告招攬合約書，依據該合約書第七條第一
    項：「乙方所招攬之廣告費，依甲方所訂『民生報廣告費收款繳款規則』收款及
    繳款」，足證原告有為被告收取廣告費之義務及事實。
二、原告為被告招攬廣告期間，共積欠被告五十七萬八千二百八十一元，檢附被告欠
    款統計書，分述如左：
  (一)原告於八十五年十月間提出報告及帳務清償保證書，坦承積欠被告廣告費五十一
    萬四千二百七十五元，並簽發本票二十九紙交被告收執。
  (二)原告經手之廣告客戶禮樂公司交付用以支付廣告費之二十二萬四千元支票，經提
    示未獲付款，依據兩造間之合約書第七條第一項後段「凡所招攬廣告之廣告費，
    不論客戶有無短欠、遲延或未繳情形，均由乙方承擔債務負完全清償責任」之約
    定，此部分款項亦應由原告負完全之清償責任。
  (三)上開金額合計為七十三萬八千二百七十五元，扣除廣告佣金五萬六千七百四十四
    元，及原告於八十五年十二月起至八十八年十一月間陸續清償之十萬三千二百五
    十元，原告尚欠被告五十七萬八千二百二十一元，原告主張兩造間之債權不存在
    ，顯無理由。
三、雖原告主張其已陸續清償十四萬三千元，惟事實上原告所清償之金額僅十萬三千
    二百五十元，有暫收款明細表可證，被告已將該部分款項予以扣除，原告現仍積
    欠被告五十七萬八千二百八十一元，而如附表所示之二十五紙本票係原告簽發之
    二十九紙本票之一部分，系爭本票債權尚未清償，其債權自屬存在。
四、原告復以客戶公司倒閉後廣告帳款無法回收等節主張債權不存在，惟依兩造間之
    合約書第七條第二項「前項廣告費如因委刊人死亡或其商號倒閉，或所在不明，
    確屬無法收費者，乙方可列舉事實及證明，依廣告費報呆事項之規定處理，經甲
    方認可後，乙方免除賠償責任或除佣賠半」之約定，足證如確屬呆帳部分，被告
    並未要求原告負擔，原告積欠被告之上開廣告費均非屬客戶倒閉之款項，其主張
    債權不存在，為無理由。
五、原告雖主張其還款之金額應為十四萬三千元，惟無法舉出具體事證，僅聲請訊問
    證人林育正，然原告於林育正離職前至被告公司財務處核對帳目時，對其自八十
    五年十二月起至八十七年八月十三日止，委託被告公司員工繳交財務處之六筆款
    項均無異議，並簽立書面報告，承諾其尚積欠之廣告費金額為三十五萬七千二百
    八十一元，加上禮樂公司之廣告欠款二十二萬四千元，再扣除原告八十八年十一
    月九日以匯款方式償還之三千元，原告尚積欠被告五十七萬八千二百八十一元，
    原告主張系爭債權不存在，並無理由。
六、兩造簽訂之廣告招攬人合約書，為兩造合意簽訂，除其約定有違反強制禁止規定
    或違反公序良俗之規定無效外，其約定即應對訂約之兩造生拘束之效力。按兩造
    間廣告招攬人合約書第七條規定：「乙方（按即原告）所招攬廣告之廣告費，依
    甲方（按即被告）所訂『民生報廣告費收款繳款規則』收款及繳款。凡所招攬廣
    告之廣告費，不論客戶有無短欠、遲延或未繳情形，均由乙方承擔債務負完全清
    償責任。前項廣告費如因委刊人死亡或其商號倒閉，或所在不明，確屬無法收費
    者，乙方可列舉事實及證明，依廣告費報呆事項之規定處理，經甲方（按即被告
    ）認可後，乙方免除責任或除佣賠半。」。第八條約定：「乙方（按即原告）招
    攬廣告為擔保廣告費之繳納，須提供經甲方（按即被告）認可之不動產設定一定
    金額之抵押權以為擔保，於簽妥本合約並辦妥抵押權設定登記，始能記帳發稿。
    」。觀諸上開合約書第七條第二項訂有有關報列呆帳之約定，即被告於一定情事
    下免除或減輕廣告招攬人無法收取帳款之責任，顯難認被告有原告主張將企業盈
    虧風險轉嫁原告情事，原告主張兩造合約約定為無效等語，即無足採。
、證據：
一、民生報廣告招攬人合約書。
二、欠款統計表。
三、八十五年十月十八日報告。
四、帳務清償保證書。
五、支票及退票理由單。
六、八十八年九月三十日報告。
    理      由
一、原告起訴主張：其於八十三年十二月三十一日起受僱擔任被告廣告部門之業務員
    ，被告以人事保證為由，要求原告提供不動產設定抵押權為擔保，原告因急需工
    作，遂央求原告之兄駱英超以其所有坐落臺北縣三重市○○○段菜寮小段四二六
    －七地號土地（面積：三二００平方公尺）所有權全部及其上建號一二五一號即
    門牌號碼：臺北縣三重市○○○路五十七巷三十一弄一號建物（一層面積：二九
    ．五０平方公尺、二層面積：二九．五０平方公尺）所有權全部，為被告設定五
    十萬元之本金最高限額抵押權。原告任職後期，因景氣低迷，陸續有功德國際股
    份有限公司、登旺資訊管理顧問股份有限公司等倒閉，致有廣告帳款無法收回情
    事發生，交付被告之支票亦逐一退票，原告明示無法再負擔此賠償責任，被告乃
    以拍賣抵押物為要脅，原告不得不簽立如附表所示之本票，並已陸續交付被告公
    司員工黃得修十四萬三千元，惟原告僅係被告之受僱人，上開抵押權、本票等擔
    保之應收帳款，乃客戶積欠被告之廣告費用，並非原告積欠實際積欠被告之債務
    ，系爭本票債權、系爭抵押權擔保之債權並不存在，為此提起本件訴訟等語。
二、被告則以：原告於八十五年十月間提出報告及帳務清償保證書，坦承其於招攬廣
    告期間積欠被告廣告費用五十一萬四千二百七十五元，並簽發包含如附表所示本
    票在內之本票二十九紙交被告收執，嗣原告經手之廣告客戶禮樂公司交付用以支
    付廣告費之二十二萬四千元支票，經被告提示又未獲付款，依兩造間之廣告招攬
    人合約書第七條第一項約定，原告所招攬之上開廣告廣告費七十三萬八千二百七
    十五元，均應由原告承擔債務負完全清償責任，扣除原告所得請求之廣告佣金五
    萬六千七百四十四元，及原告於八十五年十二月起至八十八年十一月間陸續清償
    之十萬三千二百五十元，原告尚欠被告五十七萬八千二百二十一元，原告主張兩
    造間之債權不存在顯無理由等語資為抗辯。
三、按提起確認之訴，只須因法律關係之存否不明確，致原告在私法上之地位有受侵
    害之危險，而此項危險得以對於被告之確認判決除去者，即有受確認判決之法律
    上利益，最高法院四十二年度臺上字第一０三一號著有判例。本件原告主張被告
    持有原告所簽發如附表所示之本票對原告之本票債權亦不存在，且訴外人駱英超
    以上開不動產為被告設定本金最高限額抵押權一百萬元之抵押權所擔保被告對原
    告之債權不存在，既均為被告所否認，此項法律關係存在與否即因兩造間有所爭
    執而不明確，並致原告在私法上地位有受侵害之危險，而原告復得因本訴訟獲勝
    訴判決之結果取得對抗被告行使抵押權、票據權利之依據，是原告提起本件訴訟
    ，自有確認之利益，合先敘明。
四、原告主張其於八十四年一月九日與被告簽訂「民生報廣告招攬人合約書」，負責
    招攬廣告業務，任職之始，並由其兄駱英超提供上開不動產所有權全部，為被告
    設定五十萬元之本金最高限額抵押權，以為其對被告所負債務之擔保，嗣因其所
    招攬廣告之廣告費用有無法回收情事，且其所交付之支票亦未能兌現，其乃簽發
    包含如附表所示本票在內之本票二十九紙交被告收執之事實，已據其提出臺灣板
    橋地方法院八十九年度拍字第一一九二號民事裁定、臺灣板橋地方法院八十九年
    度票字第二三一八號民事裁定等件為證，且為被告所不爭，並有被告所提之「民
    生報廣告招攬人合約書」在卷可憑，原告此部分主張，應堪信為真實。
五、又原告主張其雖簽訂系爭廣告招攬人合約書，惟上開抵押權、本票等所擔保者為
    客戶積欠被告之廣告費用，原告僅係被告之受僱人，對上開債務不負清償之責，
    系爭本票債權、系爭抵押權擔保之債權自不存在等語，則為被告所否認，並以前
    詞置辯，是本件所應審究者為：(一)原告應否依兩造間之「民生報廣告招攬人合約
    書」第七條第一項約定，就客戶積欠之廣告費用負清償之責？(二)上開抵押權、本
    票等所擔保之廣告費用債務是否業經清償？茲論述如下：
  (一)按廣告招攬人所招攬廣告之廣告費，依被告所訂「民生報廣告費收款繳款規則」
    收款及繳款，凡所招攬廣告之廣告費，不論客戶有無短欠、遲延或未繳情形，均
    由廣告招攬人承擔債務負完全清償責任，兩造簽訂之「民生報廣告招攬人合約書
    」第七條第一項約定甚明，依此約定，廣告招攬人雖非其所招攬廣告之契約主體
    ，廣告招攬人仍應就其所招攬廣告之廣告費負完全清償之責。本件原告於八十四
    年一月九日與被告簽訂「民生報廣告招攬人合約書」，負責招攬廣告業務，既為
    兩造所不爭，揆諸前揭說明，原告即應就其所招攬廣告之廣告費用負完全清償之
    責。
  (二)雖原告以其僅係被告之受僱人，主張：上開抵押權、本票等所擔保者為客戶積欠
    被告之廣告費用，其對該等債務不負清償之責，被告依上開廣告合約書約定，要
    求原告就上開廣告債務負清償之責，係將營業上之財務風險轉嫁原告等語。惟查
    ：上開廣告招攬人合約書既經兩造合意簽訂，除其約定違反強制禁止規定或公序
    良俗外，兩造即均應受上開合約書各該約定之拘束。而兩造簽訂之上開合約書，
    其第七條第一項後段固有廣告招攬人所招攬廣告之廣告費，不論客戶有無短欠、
    遲延或未繳情形，均由廣告招攬人承擔債務負完全清償責任之約定，惟依同條第
    二項之約定，廣告費如因委刊人死亡或其商號倒閉，或所在不明，確屬無法收費
    者，廣告招攬人可列舉事實及證明，依廣告費報呆事項之規定處理，經被告認可
    後，廣告招攬人免除賠償責任或除佣賠半，則自兩造簽訂之上開廣告招攬人合約
    訂有關於報列呆帳之約定，原告於一定情事下仍可免除或減輕無法收取廣告帳款
    之責任一節以觀，即難謂上開合約書第七條第一項關於廣告招攬人就其所招攬廣
    告之廣告費應負完全清償責任之約定，有何將營業上之財務風險轉嫁廣告招攬人
    ，而違反強制禁止規定或公序良俗情事，依上所述，原告自應受其所簽訂之上開
    合約約定拘束，其主張：上開抵押權、本票等所擔保者為客戶積欠被告之廣告費
    用，其對該等債務不負清償之責等語，尚非有據。至兩造簽訂之上開廣告招攬人
    合約書，其法律性質係屬僱傭關係或承攬關係，其所涉及者僅係被告對廣告招攬
    人有無指揮監督權、廣告招攬人得否於未招攬廣告之情形下請求報酬等事項，至
    廣告招攬人應依上開合約第七條第一項約定，就其所招攬廣告之廣告費負完全清
    償責任之法律效果，則不因兩造間係屬僱傭關係或承攬關係而異其結果，原告以
    其係被告之受僱人，主張其對客戶積欠之廣告費用不負清償之責等語，容有誤會
    ，自不足採。
  (三)再按確認法律關係不成立之訴，原告如僅否認被告於訴訟成立前所主張法律關係
    成立原因之事實，以求法律關係不成立之確認，應由被告就法律關係成立原因之
    事實，負舉證之責，最高法院二十年上字第七０九號固著有判例，惟原告如就債
    權發生原因之事實不加爭執，而主張該債權已因清償而消滅，則清償之事實，應
    由原告負舉證之責任，此為舉證責任分配之法則。本件原告不爭執其於任職之始
    ，由其兄駱英超提供上開不動產所有權全部，為被告設定五十萬元之本金最高限
    額抵押權，以擔保其對被告所負債務，嗣因其所招攬廣告之廣告費用有無法回收
    情事，且其所交付之支票亦未能兌現，乃簽發包含如附表所示本票在內之本票二
    十九紙交被告收執之事實，已如前述，惟主張其陸續清償之金額為十四萬三千元
    ，而非十萬三千二百五十元，依前揭說明，自應由原告就其主張清償之金額為十
    四萬三千元之事實負舉證之責。
  (四)本件原告就其主張已清償之金額為十四萬三千元，而非十萬三千二百五十元，固
    舉證人黃得修、林育正為證。惟查證人黃得修、林育正經合法通知均未到庭，渠
    等得否證明原告主張之上開事實，已非無疑。實則，原告所招攬之廣告客戶禮樂
    公司交付用以支付廣告費之二十二萬四千元支票，經被告提示並未獲付款，有支
    票及退票理由單附卷可稽。而原告於八十五年十月十八日書立報告、帳務清償保
    證書，確認其所簽發用以支付廣告費用惟未獲兌現之支票，金額為三十九萬九千
    八百十五元，八十五年七月份廣告費用則為十一萬四千四百元，嗣於八十八年九
    月三十日再書立報告，確認扣除其所得請求之佣金五萬六千七百四十四元及其分
    別八十五年十二月三十一日、八十六年十月二十日、八十七年一月十七日、八十
    七年八月十三日清償之一萬六千元、一萬元、一萬四千二百五十元、二萬元、二
    萬元、二萬元，其所積欠之廣告費用為三十五萬七千二百八十一元，復有原告書
    立之八十五年十月十八日報告、帳務清償保證書、八十八年九月三十日報告在卷
    可憑。又原告除清償上開六筆款項外，另於八十八年十一月九日清償三千元，亦
    有被告所提之暫收款明細附卷足參。則自原告八十八年九月三十日書立上開報告
    時，對被告臚列之上開六筆款項均無異議一節以觀，即堪認原告積欠之廣告費用
    應為五十七萬八千二百八十一元無訛，蓋原告清償之金額如為十四萬元（八十八
    年十一月九日清償之三千元不計），何以其八十八年九月三十日書立上開報告時
    ，未就暫收款明細所列之上開六筆款項表示異議？甚或積極書立報告書予以確認
    ？原告主張其所清償之金額為十四萬三千元，而非十萬三千二百五十元等語，核
    與常情不合，尚難採信。
  (五)矧系爭抵押權、本票等所擔保者為原告所招攬廣告之廣告費用，既為原告所不爭
    ，而依上開廣告招攬人合約書第七條第一項約定，原告應就其所招攬廣告之廣告
    費用負清償責任，原告現仍積欠被告廣告費用五十七萬八千二百八十一元，復如
    前述，顯見系爭抵押權擔保之債權、系爭本票債權均屬存在，則被告抗辯：原告
    現仍積欠被告廣告費用五十七萬八千二百二十一元未償，系爭抵押權擔保之債權
    、系爭本票債權仍然存在等語，即屬正當，應為可採。
六、從而，原告起訴請求確認被告持有原告簽發如附表所示之本票二十五紙，對原告
    之本票債權不存在及確認駱英超所有之上開不動產所有權全部，為被告設定五十
    萬元之本金最高限額抵押權所擔保之債權不存在，均無理由，應予駁回。
七、本件事證已臻明確，兩造其餘攻擊防禦方法及所提證據，核與本件判決結果不生
    影響，爰不另一一論述，末此敘明。
八、據上論結，本件原告之訴為無理由，依民事訴訟法第七十八條，判決如主文。
中      華      民      國    九十      年     十一     月     十三     日
                              民事第六庭法      官  陳秀貞
右為正本係照原本作成
如對本判決上訴，須於判決送達後廿日內向本院提出上訴狀
中      華      民      國    九十      年     十一     月    二十三   日
~B法院書記官  林秀妙


司法院資訊處製作；財團法人民間司法改革基金會備份。
